【裁判字號】    89,台上,1742
【裁判日期】    890803
【裁判案由】    拆屋還地
【裁判全文】
最高法院民事判決                              八十九年度台上字第一七四二號
    上  訴  人  乙○○
    被 上訴 人  甲○○
右當事人間請求拆屋還地事件，上訴人對於中華民國八十八年五月四日台灣高等法院
高雄分院第二審更審判決（八十七年度上更(一)字第一三號），提起上訴，本院判決如
左：
    主  文
原判決廢棄，發回台灣高等法院高雄分院。
    理  由
本件上訴人主張：坐落屏東縣新園鄉○○○段五九七之一地號土地為伊所有，被上訴
人無權占用該土地，於如第一審判決附圖（下稱附圖）所示編號１至７部分建造房屋
等情，爰依民法第七百六十七條規定，求為命被上訴人將上開房屋除去並返還土地予
伊之判決。
被上訴人則以：伊與上訴人之父謝石鞭為同胞兄弟，於民國四十八年間雙方訂立土地
交換契約，謝石鞭將其所有系爭土地與伊所有坐落同前段四九地號土地應有部分及地
上房屋交換，並分別交付使用迄今，僅尚未辦理土地所有權移轉登記。謝石鞭已死亡
，上訴人為其繼承人，應繼受其義務，伊自有權使用系爭土地等語，資為抗辯。
原審維持第一審所為上訴人敗訴之判決，駁回其上訴，係以：上訴人之父謝石鞭與被
上訴人係同胞兄弟，其二人於同段四九地號土地原分別有應有部分八分之一，並共有
坐落該土地上之祖厝三間；謝石鞭於五十年十一月一日因放領取得系爭土地所有權，
惟其於四十八年間，即將系爭土地交付被上訴人，由被上訴人建造系爭房屋使用。謝
石鞭於五十五年七月二十三日死亡，其所遺上開四九地號土地應有部分八分之一及系
爭土地均由上訴人及其兄謝清枝共同繼承，各取得該二筆土地之應有部分依次為十六
分之一、二分之一，有土地登記簿謄本、勘驗筆錄及土地複丈成果圖可稽，並為兩造
所不爭，自屬真實。謝石鞭生前曾將系爭土地與被上訴人所有四九地號土地之應有部
分交換使用，業經證人即其二人之堂兄弟謝昆、鄰地所有人陳進添分別證述明確；被
上訴人並未使用四九地號土地，上訴人及謝清枝則於該土地上分別建造二層鋼筋混凝
土樓房居住使用，其二人係將部分祖厝舊屋拆除後興建新屋，於興建房屋時，居住在
舊屋內，嗣後始遷住新屋，為上訴人所不爭，與證人謝昆證述情節相符。參以謝石鞭
生前即將屏東縣政府於五十一年五月十四日所發之系爭土地所有權狀交予被上訴人，
有該權狀可憑，系爭土地之田賦代金並向由被上訴人繳納，有收據可考，足見謝石鞭
生前即有以系爭土地與被上訴人所有四九地號土地應有部分及地上祖厝交換，並已交
付分別使用迄今。上開土地交換使用，係屬有對價關係，並非無償，其性質應屬互為
租賃之關係。上訴人主張其係附負擔之使用借貸，被上訴人抗辯其性質為互易云云，
均非可採。謝清枝於系爭土地之應有部分二分之一，於八十四年九月十一日以買賣為
原因移轉登記予上訴人，被上訴人就四九地號土地之應有部分八分之一，則於八十一
年十一月十七日贈與其子謝進益，有土地登記簿謄本可稽，依繼承及民法第四百二十
五條規定，系爭土地租賃關係對上訴人仍繼續存在，上訴人自應受其拘束，其主張被
上訴人無權占用系爭土地，請求被上訴人拆除系爭地上建物並返還土地予伊，洵屬無
據，不應准許等詞，為其判斷之基礎。
按民事訴訟採不干涉主義，凡當事人所未聲明之利益，不得歸之於當事人。查被上訴
人於事實審始終辯稱：伊係以四九地號土地之應有部分及地上建物與謝石鞭交換系爭
土地等語（見第一審卷十八頁背面、一二四頁、原審上字卷二六、二七、四○頁），
於原審並陳明：系爭土地是所有權的互易，並非交換使用等語（見原審卷一九一頁背
面）。乃原審竟認被上訴人與謝石鞭就該二筆土地係交換使用，性質上屬互為租賃之
關係，不無認作主張事實之違法。上訴論旨，指摘原判決不當，求予廢棄，非無理由
。
據上論結，本件上訴為有理由。依民事訴訟法第四百七十七條第一項、第四百七十八
條第一項，判決如主文。
中      華      民      國    八十九    年      八      月      三      日
                              最高法院民事第四庭
                                  審判長法官  陳  國  禎
                                        法官  李  彥  文
                                        法官  陳  重  瑜
                                        法官  劉  延  村
                                        法官  劉  福  聲
      右正本證明與原本無異
                                              書  記  官
中      華      民      國    八十九    年      八      月     十六     日


司法院資訊處製作；財團法人民間司法改革基金會備份。
